臺灣臺南地方法院刑事判決
110年度易字第344號
公  訴  人  臺灣臺南地方檢察署檢察官
被      告  黃明川


選任辯護人  郭俊銘律師
上列被告因違反保護令案件，經檢察官提起公訴（109年度偵字
第22201號、110年度偵字第2695號），本院判決如下：
    主  文
乙○○犯違反保護令罪，處拘役參拾日，如易科罰金，以新臺幣壹
仟元折算壹日。
其餘被訴違反保護令罪部分無罪；被訴毀損罪部分公訴不受理。
    事  實
一、乙○○與甲○○為夫妻，具有家庭暴力防治法第3條第1款之家庭
    成員關係。乙○○明知本院於民國109年7月28日核發之109年
    度家護字第607號民事通常保護令，裁定乙○○不得對甲○○實
    施精神上不法侵害之行為，亦不得對甲○○為騷擾之行為，保
    護令有效期間為1年。竟基於違反保護令之犯意，於109年12
    月6日22時10分許，未經甲○○同意，擅自進入甲○○位於臺南
    市○○區○○街000巷000弄00○0號5之5室之住處，對甲○○拍照（
    侵入住宅及妨害秘密等罪嫌，均未據告訴），以此方式對甲
    ○○實施精神上不法之侵害，而違反上開通常保護令。嗣經警
    據報到場處理，始悉上情。
二、案經甲○○訴由臺南市政府警察局第三分局報請台灣台南地方
    檢察署檢察官偵查起訴。　　
    理  由
甲、有罪部分：
  壹、程序部分：
　　一、按被告以外之人於審判外之言詞或書面陳述，除法律有
        規定者外，不得作為證據，刑事訴訟法第159條第1項定
        有明文。證人即告訴人甲○○警詢中之陳述，係被告乙○○
        以外之人於審判外之言詞陳述，而被告及其辯護人否認
        甲○○警詢之證據能力，本院審酌證人甲○○於偵查及審理
        中另以證人身分具結作證，於警詢中之陳述，就認定被
        告本件犯罪事實不具不可替代性，非證明被告之犯罪事
        實所必須，復查無例外取得證據能力之法律依據，揆諸
        前揭規定，證人甲○○於警詢之陳述，無證據能力。　
　　二、非供述證據部分：
　　　  本件認定事實所援引之下列非供述證據，被告乙○○及其
        辯護人均同意證據能力，本院亦查無違反法定程序取得
        之情形，且均與起訴待證事實具關連性而無證據價值過
        低之情形，依刑事訴訟法第159條之5規定、同法第158
        條之4規定之反面解釋，皆有證據能力，得作為認定事
        實之判斷依據。
  貳、實體部分：
　　一、得心證之理由：
　　　(一)訊據被告乙○○坦承與告訴人甲○○為夫妻關係，知悉前
          開通常保護令裁定其不得對告訴人實施精神上不法侵
          害之行為，亦不得為騷擾行為，而於上開保護令有效
          時間內之109年12月6日22時10分許，未經告訴人同意
          ，擅自闖入告訴人位在臺南市○○區○○街000巷000弄00
          ○0號5之5室租屋處後，對告訴人拍照等情，惟矢口否
          認有何違反保護令犯行，辯稱：我原本是要去看兒子
          ，經過我太太甲○○的房間門口，發現甲○○跟別人通姦
          ，我是她名正言順的丈夫，為了抓姦才進去的等語；
          被告之辯護人則辯稱：家庭暴力防治法之立法目的在
          於保護被害人免於家庭暴力之危險，並非謂被害人可
          藉保護令之保護傘隨意濫用並侵害有婚姻關係之配偶
          權。
　　　(二)經查，上開被告乙○○供認之事實，核與證人即告訴人
          甲○○證述被告未經其同意進入屋內及對其拍照等情相
          符(本院卷第177至181頁)，亦有本院109年度家護字
          第607號民事通常保護令(警1卷第21頁)、保護令執行
          紀錄表(警2卷第23頁)、權益告知單(警2卷第25至27
          頁)、家庭暴力通報表1份(警1卷第25至27頁)等在卷
          可稽，是被告明知本院核發上開保護令之裁定仍在有
          效期間，在未經告訴人同意之情形下擅自闖入告訴人
          租屋處，並對告訴人拍照之行為，堪以認定。
　　　(三)按刑法第306條第1項無故侵入住宅罪之侵入行為，係
          指未得到所有人之同意，而為身體物理性之進入，目
          的在於維護個人之居住自由及隱私權等基本權利。所
          謂「無故」，係指欠缺法律上正當理由者而言，縱一
          般人有伸張或保護自己或他人法律上權利之主觀上原
          因，亦應考量法律規範之目的，兼衡侵害手段與法益
          保障間之適當性、必要性及比例原則，避免流於恣意
          。亦即，所謂的「正當理由」，並不是指行為人的行
          為有其目的或動機（例如：為了挽回感情）即屬之。
          況且，夫妻間固互負忠誠、保持婚姻純潔之道德上或
          法律上之義務，以維持夫妻間幸福圓滿之生活，然非
          任配偶之一方須被迫接受他方監控自己生活及社會人
          際關係互動之義務，故不得藉口懷疑或有調查配偶外
          遇之必要，即有侵入他人住宅之權利，率謂具有法律
          上之正當理由，而毫無限制的侵犯他方個人隱私權。
          另自侵害配偶權之角度觀之，以及刑法通姦罪業經司
          法院大法官於109年5月29日以釋字第791號解釋宣告
          違憲並除罪化，堪認忠誠義務之違反，其公益性較低
          ，不應輕易以蒐集違反忠誠義務之證據為由，而放棄
          正當法律程序之要求，允許夫妻之一方可動輒侵入他
          人私領域之住宅。被告乙○○夥同友人前往告訴人甲○○
          租屋處，被告未經告訴人同意即自行進入告訴人租屋
          處，主觀上具有侵入住宅之故意，且所為已逾越一般
          社會倫理秩序及法律整體精神，而為法所不容許，自
          不具正當性，而屬刑法第306條之「無故」侵入住宅
          之行為，縱認被告之目的在於要求告訴人返家或維護
          其配偶權，亦難認有法律上之正當理由。
　　　(四)從而，本件事證明確，被告乙○○及其辯護人所辯不足
          採信，被告犯行堪以認定，應依法論科。
　　二、論罪科刑：
　　　(一)核被告乙○○所為，係犯家庭暴力防治法第61條第1款
          之違反保護令罪。
　　　(二)爰審酌被告乙○○與告訴人甲○○為夫妻關係，知悉前揭
          保護令之內容及效力，竟藐視保護令代表之國家公權
          力及保護被害人權益之作用，而為本案犯行，所為誠
          屬不該，兼衡其犯罪之動機、目的、手段及坦承犯罪
          事實、否認罪名之犯後態度，暨被告自述之智識程度
          、家庭及生活經濟狀況等一切情狀，量處如主文所示
          之刑，並諭知易科罰金之折算標準。
乙、無罪部分
　壹、公訴意旨略以：被告乙○○明知本院對其核發之前開民事通
      常保護令裁定仍在有效期間，基於違反保護令之犯意，於
      告訴人甲○○在109年10月21日20時許，返回其與乙○○位於
      臺南市○○區○○路○段00巷00號之住宅拿取衣物時，因甲○○
      拒絕將房屋之鑰匙交出，乃動手強取甲○○放置於黑色手提
      袋中之鑰匙，進而與甲○○發生拉扯，將黑色手提袋之二側
      提繩均扯斷而不堪使用，甲○○更因而跌倒在地，受有尾骨
      底骨挫傷之傷害（傷害罪嫌部分，未據告訴），上開行為
      致使甲○○因而產生心裡痛苦與畏懼之情緒，以此方式對其
      實施精神上不法之侵害。因認被告涉犯家庭暴力防治法第
      61條第1款之違反保護令罪。
　貳、按犯罪事實應依證據認定之，無證據不得認定犯罪事實，
      不能證明被告犯罪或行為不罰者，應諭知無罪之判決，刑
      事訴訟法第154條第2項、第301條第1項分別定有明文。又
      認定不利於被告之事實，需依積極證據，茍積極證據不足
      為不利於被告事實之認定時，即應為有利於被告之認定，
      更不必有何有利之證據，此有最高法院30年上字第816號
      判例可資參照。
　參、訊據被告乙○○堅詞否認有何違反保護令之犯行，辯稱：甲
      ○○是自己走到樓下最後一階自己踩空摔倒，我沒有推她；
      我被甲○○推倒受傷之後躺在沙發上休息，看到黑色手提袋
      是放在沙發上，裡面只有鑰匙，我一手提著手提袋，另一
      手伸進去拿鑰匙的時候，甲○○從後面過來搶過去，手提袋
      的提繩就斷了等語；辯護人則辯稱：被告主要目的是要拿
      袋子裡面的鑰匙，告訴人發現被告持有袋子搶回去導致袋
      子提繩斷裂，被告並沒有毀損的故意或不確定故意；被告
      沒有推告訴人，告訴人對被告提起離婚訴訟，與被告的立
      場利害相反，本質上存有較大的危險性應有補強證據佐證
      供述憑信性，然本案並無補強證據，以佐證其供述憑信性
      ，應為被告無罪判決之諭知等語。
　肆、本件公訴意旨認被告乙○○涉有上開罪嫌，無非係以：告訴
      人甲○○之指述、遭扯壞黑色手提袋照片、臺南市立安南醫
      院受理家庭暴力事件驗傷診斷書，資為論據。
　伍、被告乙○○及其辯護人雖以前詞置辯，然查：
　　一、被告乙○○確有與告訴人甲○○拉扯導致告訴人所有之黑色
        手提袋提繩斷裂，且將告訴人推倒致其受有前述傷害等
        情，業據證人甲○○於偵訊結證稱：被告硬要將鑰匙拿回
        去，說既然我要搬出去，鑰匙要還給他，我不願意，他
        一直搶還將我推倒，在搶的過程中才將袋子的繩子拉斷
        等語(偵1卷第38頁)明確；證人於審理中亦為相同之陳
        述，並具結補稱：當時在1樓廚房門口，我手上有拿衣
        服跟一堆東西，提著大袋小袋還有一個黑色的手提袋，
        被告看到就不讓我帶出去，叫我把鑰匙給他，我拒絕，
        他就過來搶我手上的黑袋子，我不要給他，在那邊拉扯
        ，被告就用力推倒我，我就屁股跌坐在地上等語(本院
        卷第341至349頁)，經核亦與台南市立安南醫院受理家
        庭暴力事件驗傷診斷書記載：甲○○受有尾骨底骨挫傷之
        傷害等與相符(偵1卷第43至45頁)。
　　二、被告乙○○於本院審理時雖然否認有與甲○○拉扯黑色手提
        袋，以前詞置辯，然其於警詢時陳稱：我沒有拉甲○○的
        人，我拉她裝鑰匙的一個小黑色袋子，因為家裡鑰匙放
        在裡面，她跟我互相拉扯；告訴人的袋子破掉的情形是
        我跟他拉扯過程導致的沒有錯等語，業經本院勘驗被告
        警詢筆錄製有勘驗筆錄在卷可稽(本院卷第121至125頁)
        。而被告於警詢中陳述於告訴人因為爭奪鑰匙而拉扯黑
        色小袋子的情節與證人甲○○前開於偵訊及本院審理中結
        證後所述相符，且被告於偵訊時先改稱告訴人搶奪黑色
        小袋子當時其已經將鑰匙取出，復於本院審理時再稱告
        訴人是於其伸手進入黑色小袋子內欲拿取鑰匙時扯斷一
        邊的袋子提繩，之後再故意扯斷另外一邊的提繩，所辯
        情節一再變更，實難採信。
　　三、又被告乙○○雖辯稱是告訴人甲○○下樓踩空階梯才受傷的
        云云，然衡諸常情，一般人於下樓踩空階梯跌倒時，基
        於身體之自我防衛反應下，應會以手支撐身體以減緩撞
        擊的衝力，則身體除了臀部之外應該還會有其他的部位
        受到傷害，然證人甲○○除了尾骨底骨挫傷之外，身體其
        他部位並無傷痕，告訴人所受之傷勢經核與證人所述，
        是遭被告推倒造成的情況較為吻合，應可排除是自行踩
        空樓梯造成。因此，本院認為證人甲○○所述診斷證明書
        所載相符，可以採信。
　　四、綜合上開各節，被告乙○○確有於前述時、地，拉扯告訴
        人甲○○之黑色手提袋導致手提袋提繩斷裂，並且將告訴
        人推倒，導致其受有前述傷勢等事實，可以認定，被告
        及其辯護人所辯與本院調查事證不符，要無足取。
　陸、公訴意旨雖認被告乙○○扯斷黑色手提袋之提繩子以及將告
      訴人推倒在地導致其受傷等行為，均係違反本院109年度
      家護字第607號裁定命相對人(即本件被告)不得對聲請人(
      即本件告訴人甲○○)實施精神上不法侵害之行為。然：
　　一、按家庭暴力防治法第2條第1款所謂身體上不法侵害，舉
        凡肢體虐待、遺棄、強迫、妨害自由、濫用親權行為、
        利用對兒童少年犯罪等行為皆是；再按所謂精神上不法
        侵害，包括以謾罵、吼叫、侮辱、諷刺、恫嚇、威脅之
        言詞語調脅迫、恐嚇被害人之言語虐待；竊聽、跟蹤、
        監視、冷漠、鄙視或其他足以引起人精神痛苦之精神虐
        待及性虐待等行為(參照臺灣高等法院暨所屬法院99年
        法律座談會刑事類提案第9號研討結果)。因此，行為人
        針對被害人身體的直接侵害，雖然可能間接引發被害人
        心理痛苦、恐懼或心情不快等等程度不一的不適反應，
        然定義上仍非屬精神上之不法侵害行為，否則家庭暴力
        防治法第2條第1款即毋庸分別就身體上之不法侵害行為
        與精神上之不法侵害行為分別列舉規定。至於被害人因
        為行為人對其為身體上之不法侵害，可能因此在民事上
        可以依侵權行為主張精神上之慰撫金，然不可以被害人
        具有民事上的請求權而當然反推認為行為人對被害人所
        為之身體上侵害行為同屬家庭暴力防治法第2條第1款所
        謂精神上不法侵害行為，先予敘明。
　　二、被告乙○○雖有於前述時、地，拉扯告訴人甲○○之黑色手
        提袋導致手提袋提繩斷裂，並且將告訴人推倒，導致其
        受有前述傷勢之行為，已如前述，然揆諸前開說明，其
        推倒告訴人致其受傷就行為應屬家庭暴力防治法第2條
        第1款之身體上不法侵害行為，並非精神上之不法侵害
        行為；又其拉扯告訴人持黑色手提袋提繩，亦非直接對
        告訴人實施身體不法侵害之行為，均非屬違反本院前開
        保護令裁定之家庭暴力行為(精神上不法侵害行為)，所
        為雖屬不該，自不該當家庭暴力防治法第61條第1款之
        違反保護令罪(本院前開民事保護令裁定並未命被告不
        得對告訴人為身體上之不法侵害行為)。
　　三、況且公訴意旨雖認告訴人甲○○因被告乙○○前開扯斷手提
        袋提繩以及將其推倒在地之行為而有心理痛苦跟畏懼的
        情緒，然告訴人於本院證稱：被告把我推倒在地上之後
        我感覺尾椎疼痛，就出來打電話給警察，心情很不好，
        覺得房子是我的，為何要把鑰匙拿走，東西也不讓我帶
        走，很憤怒、生氣、委屈等語(見本院卷第348頁)，另
        依其所言，並無公訴意旨所指之痛苦跟畏懼的情緒，是
        被告推倒告訴人及損壞手提袋提繩，未達使告訴人心理
        痛苦跟畏懼之程度，毀損之情節亦屬輕微，均不足構成
        家庭暴力防治法所謂精神上不法侵害之家庭暴力行為。
　柒、綜上各節，被告乙○○雖有公訴意旨所指之將告訴人甲○○所
      有之黑色手提袋提繩扯斷以及將其推倒在地而受傷之行為
      ，然其所為均與家庭暴力防治法第61條第1款之違反保護
      令罪之構成要件不符，要難論以該罪名，應為無罪之諭知
      。
丙、公訴不受理部分：
　壹、公訴意旨略以：被告乙○○於前述時地，將甲○○所有黑色手
      提袋之二側提繩均予扯斷而不堪使用，因認被告涉犯刑法
      第354條之毀損罪。
　貳、按告訴乃論之罪，告訴人於第一審辯論終結前，得撤回其
      告訴，告訴經撤回者，應諭知不受理之判決，並得不經言
      詞辯論為之，刑事訴訟法第238條第1項、第303條第3款、
      第307條分別定有明文。
　參、告訴人甲○○於本院與被告乙○○達成調解，並具狀撤回告訴
      ，有刑事陳報狀、刑事撤回告訴狀各1份(見本院卷第261
      至267頁)可稽，參諸上開說明，爰不經言詞辯論，逕為諭
      知不受理之判決。。
據上論斷，應依刑事訴訟法第299條第1項前段、第301條、第303
條第3款、第307條，判決如主文。　　　
本案經檢察官錢鴻明提起公訴，檢察官盧駿道到庭執行職務。
中　　華　　民　　國　　111 　年　　8 　　月　　24　　日
　　　　　　　　　刑事第九庭    法　官　莊玉熙
以上正本證明與原本無異
如不服本判決應於收受本判後20日內向本院提出上訴書狀，並應
敘述具體理由。其未敘述上訴理由者，應於上訴期間屆滿後20日
內向本院補提理由書狀（均須按他造當事人之人數附繕本）「切
勿逕送上級法院」。
  　　　　　　　　　　　　　　　書記官　陳昱潔
中　　華　　民　　國　　111 　年　　8 　　月　　29　　日
附錄本案論罪科刑法條：
家庭暴力防治法第61條
違反法院依第14條第1項、第16條第3項所為之下列裁定者，為本
法所稱違反保護令罪，處3年以下有期徒刑、拘役或科或併科新
臺幣10萬元以下罰金：
一、禁止實施家庭暴力。
二、禁止騷擾、接觸、跟蹤、通話、通信或其他非必要之聯絡行
    為。
三、遷出住居所。
四、遠離住居所、工作場所、學校或其他特定場所。
五、完成加害人處遇計畫。